ACORDAO-COMPLETO-2334749

ACÓRDÃO 10416/2019 ATA 34/2019 - PRIMEIRA CÂMARA

VISTOS, relatados e discutidos estes autos em que se examinam atos de concessão de aposentadoria de ex-servidores da Controladoria-Geral da União:
ACORDAM os Ministros do Tribunal de Contas da União, reunidos em sessão da 1ª Câmara, ante as razões expostas pelo Relator, em:
9.1. considerar legais os atos de aposentadoria de Bernardo da Cunha Freitas; Flávio Pinto de Andrade; Magda Rocha Mendes e de Maria de Fátima Barros de Almeida e conceder seu registro;
9.2. considerar ilegal o ato de aposentadoria de Maria Helena Affonso Penha no cargo de técnico de finanças e controle da Controladoria-Geral da União e negar seu registro;
9.3. dispensar o ressarcimento das quantias indevidamente recebidas de boa-fé, consoante o Enunciado 106 da Súmula da Jurisprudência do TCU;
9.4. esclarecer a Maria Helena Affonso Penha que:
9.4.1. poderá optar pela aposentadoria em um dos cargos aos quais se encontra vinculada, nos termos do art. 133, da Lei 8.112/1990;
9.4.2. no caso de não provimento de recursos eventualmente interpostos deverão ser repostos os valores recebidos após a ciência do presente acórdão pela Controladoria-Geral da União;
9.5. determinar à Controladoria-Geral da União que:
9.5.1. no prazo de 15 (quinze) dias, contados a partir da ciência deste acórdão, providencie a suspensão dos pagamentos decorrentes da aposentadoria considerada ilegal, sob pena de responsabilidade solidária da autoridade administrativa omissa;
9.5.2. comunique à beneficiária do ato de aposentadoria considerado ilegal acerca da presente deliberação, notadamente a respeito do direito de opção pela aposentadoria em um dos cargos acumulados; 
9.5.3. encaminhe ao Tribunal, por cópia, comprovante da data em que a beneficiária da aposentadoria considerada ilegal tomou conhecimento desta decisão;
9.5.4. no caso de a opção do art. 133, da Lei 8.112/1990, recair sobre o cargo cuja aposentadoria foi examinada nos presentes autos, emita novo ato, submetendo-o ao TCU pelo Sistema de Apreciação e Registro de Atos de Admissão e Concessões (Sisac) , no prazo de trinta dias, nos termos dos arts. 262, §2º, do Regimento Interno/TCU, e 15, §1º, da Instrução Normativa/TCU 55/2007;
9.6. determinar à Sefip que promova a alteração nos atos Sisac de Bernardo da Cunha Freitas; Magda Rocha Mendes; Flávio Pinto de Andrade e de Maria de Fátima Barros de Almeida, no campo "servidor acumula outra aposentadoria?" de "1-Sim" para "2-Não".

Atos de concessão de aposentadoria.

Primeira Câmara

Controladoria-Geral da União.

3. Interessados/Responsáveis:
3.1. Interessados: Bernardo da Cunha Freitas (XXX.029.501-XX); Flávio Pinto de Andrade (XXX.619.311-XX); Magda Rocha Mendes (XXX.741.601-XX); Maria Helena Affonso Penha (XXX.177.947-XX); Maria de Fátima Barros de Almeida (XXX.135.951-XX).

13.1. Ministro presente: Benjamin Zymler (na Presidência).
13.2. Ministros-Substitutos convocados: Augusto Sherman Cavalcanti, Marcos Bemquerer Costa e André Luís de Carvalho (Relator).
13.3. Ministro-Substituto presente: Weder de Oliveira.

ACORDAO-COMPLETO-2411827

Acórdão 7634/2020 - Primeira Câmara

ANDRÉ DE CARVALHO

Adoto, como relatório, a instrução da Sefip (peças 11-12) , cuja proposta foi acolhida pelo representante do Parquet especializado:
"1. Trata-se de ato (s) de concessão de aposentadoria, submetido (s) , para fins de registro, à apreciação do Tribunal de Contas da União (TCU) , de acordo com o art. 71, inciso III, da Constituição Federal. O (s) ato (s) foi (ram) cadastrado (s) e disponibilizado (s) ao TCU por intermédio do Sistema de Apreciação e Registro de Atos de Admissão e Concessões (Sisac) , na forma do art. 2º, caput e inciso II, e art. 4º, caput, da Instrução Normativa TCU 55/2007.
EXAME TÉCNICO  
Procedimentos aplicados
2.	Os procedimentos para exame, apreciação e registro de atos de pessoal encontram-se estabelecidos na Instrução Normativa TCU 55/2007 e na Resolução TCU 206/2007. Essas normas dispõem, em seus arts. 4º, § 2º, e 3º, § 3º, respectivamente, que os atos de pessoal disponibilizados por meio do Sisac devem ser submetidos à crítica automatizada do próprio sistema, com base em parâmetros predefinidos.
3.	Relativamente aos atos de concessão de aposentadoria, as rotinas de crítica das informações cadastradas no Sisac foram elaboradas e validadas levando-se em conta as peculiaridades desses atos. Os itens de verificação do sistema compreendem prazos e fundamentos legais, assim como eventuais ocorrências de acumulação. Trata-se de verificações mais abrangentes, minuciosas e precisas do que aquelas que podem ser realizadas por mãos humanas, proporcionando um nível de segurança ainda maior.
4.	Além da crítica automatizada, há verificação humana adicional no caso de haver alertas do sistema ou informações não formatadas, como esclarecimentos do gestor ou do controle interno. 
5.	As críticas também consideram os registros do Sistema Integrado de Administração de Recursos Humanos (Siape) . O Siape disponibiliza informações atualizadas sobre as parcelas que integram os proventos, diferentemente, portanto, do Sisac, que informa as parcelas no momento do registro do ato.
26.	Essa confrontação com o Siape fornece uma visão atual e verdadeira da situação, o que permite descaracterizar irregularidades e inconsistências que, embora constantes do Sisac, já foram corrigidas.
Exame das constatações
Acumulação Informada
7.	O conjunto das verificações a que o (s) ato (s) foi (ram) submetido (s) encontra-se discriminado em detalhes nas páginas que precedem esta instrução. Não foi (ram) constatado (s) qualquer (quaisquer) óbice (s) a (s) sua (s) apreciação (ões) pela legalidade.
8.	Cabe registrar que esse também foi o entendimento do controle interno, que examinou os atos no âmbito da competência definida nos arts. 11 e 12 da Instrução Normativa - TCU 55/2007.
9.	Tratando-se de ato (s) cuja (s) resposta (s) do gestor no item "SERVIDOR ACUMULA OUTRA APOSENTADORIA" foi "1-Sim", não se identificou (aram) tal (is) vínculo (s) extra (s) nas bases cadastrais mantidas nesta Corte de Contas.
10. Conforme a peça 4, que trata de resposta ao Ofício de diligência do TCU/Sefip à peça 1 para elucidar a situação, o gestor informou que:
a) para os servidores Bernardo da Cunha Freitas, CPF XXX.029.501-XX, Magda Rocha Mendes, CPF XXX.741.601-XX, Flávio Pinto de Andrade, CPF XXX.619.311-XX, e Maria de Fátima Barros de Almeida, CPF XXX.135.951-XX, o (s) campo (s) foi (ram) preenchido (s) de forma indevida para o (s) ato (s) em questão, o (s) qual (is) deveria (m) constar como "2-Não" (ou seja, não acumula outra aposentadoria) . Em seguida, o gestor apresenta Declaração de Não Acumulação de Cargos em que os interessados declaram não acumularem atividade e/ou proventos oriundos de cargos e/ou empregos públicos; e
b) para a servidora Maria Helena Affonso Penha, CPF XXX.177.947-XX, aposentada no cargo de Técnico de Finanças e Controle, sem natureza técnica e/ou científica, pelo Ministério da Transparência, Fiscalização e Controladoria-Geral da União (CGU) , onde foi admitida em 30/12/1994 e inativada em 08/02/2012, há recebimento de proventos de cargo de Professor pelo Estado do Rio de Janeiro, onde trabalhou entre 29/02/1968 e 24/06/1992.
11. Em relação à servidora Maria Helena Affonso Penha, CPF XXX.177.947-XX, enquanto ativa na CGU, havia amparo pelas regras da EC 20/1998, visto que se aposentou num cargo em 1992 e ingressou no outro em 1994, podendo acumular sua remuneração no cargo de Técnico de Finanças e Controle (não técnico nem cientifico) com os proventos oriundos do cargo de Professor, cargos não acumuláveis, todavia, no momento da sua aposentadoria, ela deveria optar por um dos proventos, coisa que não aconteceu.
12. Logo, tendo em vista o descumprimento das regras da EC 20/1998 e que o ato da interessada Maria Helena Affonso Penha, CPF XXX.177.947-XX, foi encaminhado ao TCU em 13/10/2014, há menos de cinco anos, cabe proposta de que o ato seja considerado ilegal, nos termos do art. 260, § 1o, do Regimento Interno do TCU.
13. Na forma dos arts. 262, caput, do Regimento Interno do TCU, 8º, caput, da Resolução - TCU 206/2007 e 15, caput, da Instrução Normativa - TCU 55/2007, cabe, ainda, proposta de determinar ao Ministério da Transparência, Fiscalização e Controladoria-Geral da União que, no prazo de quinze dias, faça cessar os pagamentos decorrentes do ato impugnado. 
14. Quanto aos valores indevidos já pagos, sua percepção de boa-fé fundamenta a aplicação do Enunciado 106 da Súmula da Jurisprudência do TCU, dispensando-se a devolução. 
15. Para maior clareza do acórdão a ser prolatado, é pertinente esclarecer à interessada que essa dispensa alcança apenas os valores recebidos de boa-fé até a data de ciência do acórdão pelo Ministério da Transparência, Fiscalização e Controladoria-Geral da União. Assim, no caso de não provimento de recurso eventualmente interposto, deverão ser repostos os valores recebidos após aquela ciência. 
16. Ainda para maior clareza e efetividade do acórdão, é pertinente também esclarecer à interessada quanto à possibilidade de optar por um dos dois proventos, nos termos do art. 133 da Lei 8.112/1990.
17. No caso de haver opção pelo cargo tratado no presente processo, o Ministério da Transparência, Fiscalização e Controladoria-Geral da União deverá emitir novo ato, submetendo-o ao TCU no prazo de trinta dias, nos termos do art. 15, § 1º, da Instrução Normativa - TCU 55/2007.
18. Por fim, vale destacar que o ato em análise foi disponibilizado ao TCU em 13/10/2014, há menos de cinco anos, portanto. Assim, segundo o entendimento estabelecido no Acórdão 587/2011-TCU-Plenário, não é necessária a instauração do contraditório.
19. Para os demais servidores, cabe proposta de que o (s) ato (s) correspondente (s) seja (m) considerado (s) legal (is) e registrado (s) .
20. Assim, deve-se determinar à Sefip que providencie a alteração no (s) ato (s) Sisac dos servidores Bernardo da Cunha Freitas, CPF XXX.029.501-XX, Magda Rocha Mendes, CPFXXX.741.601-XX, Flávio Pinto de Andrade, CPF XXX.619.311-XX, e Maria de Fátima Barros de Almeida, CPF XXX.135.951-XX, no campo "SERVIDOR ACUMULA OUTRA APOSENTADORIA?", de "1-Sim" para "2-Nao".
CONCLUSÃO 
21. A abrangência e a profundidade das verificações levadas a efeito fundamentam convicção de legalidade do (s) ato (s) de Bernardo da Cunha Freitas, CPF XXX.029.501-XX, Magda Rocha Mendes, CPF XXX.741.601-XX, Flávio Pinto de Andrade, CPF XXX.619.311-XX, e Maria de Fátima Barros de Almeida, CPF XXX.135.951-XX. Assim, cabe proposta no sentido de que seja (m) considerado (s) legal (is) , promovendo-se o (s) seu (s) registro (s) .
22. No exame do ato de Maria Helena Affonso Penha, CPF XXX.177.947-XX, integrante deste processo, constatou-se que a interessada já se encontra aposentada em outro cargo, não acumulável com o cargo tratado neste processo.
23. Assim, cabe proposta no sentido da ilegalidade do seu ato, recusando-se o seu registro. Cabe, ainda, determinar ao Ministério da Transparência, Fiscalização e Controladoria-Geral da União que faça cessar os pagamentos indevidos.
24. Quanto aos valores já pagos, propõe-se dispensar a devolução, com fundamento no Enunciado 106 da Súmula da Jurisprudência do TCU.
25. Cabe, contudo, esclarecer à interessada que:
a) poderá optar pela aposentadoria em um dos dois cargos, nos termos do art. 133 da Lei 8.112/1990;
b) a dispensa de devolução dos valores indevidamente recebidos alcança apenas os valores recebidos de boa-fé até a data de ciência do acórdão pelo Ministério da Transparência, Fiscalização e Controladoria-Geral da União. 
26. No caso de haver opção pelo cargo tratado neste processo, o Ministério da Transparência, Fiscalização e Controladoria-Geral da União deverá emitir novo ato, nos termos do art. 15, § 1º, da Instrução Normativa - TCU 55/2007.
27. Por fim, importa observar que o ato foi disponibilizado ao TCU há menos de cinco anos. Portanto, não é necessária a instauração do contraditório, nos termos do Acórdão 587/2011-TCU-Plenário.
PROPOSTA DE ENCAMINHAMENTO 
28. Ante o exposto, com fundamento no art. 71, inciso III, da Constituição Federal, no art. 1º, inciso V, e art. 39, incisos I e II, da Lei 8.443/1992, no art. 260 do Regimento Interno do Tribunal de Contas da União, propõe-se:
a) considerar ilegal e recusar registro ao ato de concessão de aposentadoria a Maria Helena Affonso Penha, CPF XXX.177.947-XX no cargo Técnico de Finanças e Controle do quadro de pessoal do Ministério da Transparência, Fiscalização e Controladoria-Geral da União, com base nos arts. 71, inciso III, da Constituição Federal, 1º, inciso V, e 39, inciso II, da Lei 8.443/1992 e 260, § 1º, do Regimento Interno do Tribunal de Contas da União (TCU) ;
b) dispensar a devolução dos valores indevidamente recebidos até a data da ciência, pelo Ministério da Transparência, Fiscalização e Controladoria-Geral da União, do acórdão que vier a ser proferido, com base no Enunciado 106 da Súmula da Jurisprudência do TCU;
c) esclarecer à interessada que:
c.1) poderá optar pela aposentadoria em um dos cargos aos quais se encontra vinculada, nos termos do art. 133 da Lei 8.112/1990; 
c.2) no caso de não provimento de recurso eventualmente interposto, deverão ser repostos os valores recebidos após a ciência do acórdão pelo Ministério da Transparência, Fiscalização e Controladoria-Geral da União;
d) determinar ao Ministério da Transparência, Fiscalização e Controladoria-Geral da União que:
d.1) faça cessar os pagamentos decorrentes do ato impugnado, comunicando ao TCU, no prazo de quinze dias, as providências adotadas, nos termos dos arts. 262, caput, do Regimento Interno do TCU, 8º, caput, da Resolução - TCU 206/2007 e 15, caput, da Instrução Normativa - TCU 55/2007;
d.2) informe à interessada o teor do acórdão que vier a ser prolatado, notadamente no que diz respeito ao direito de opção pela aposentadoria em um dos cargos acumulados, encaminhando ao TCU, no prazo de trinta dias, comprovante da data de ciência pela interessada, nos termos do art. 4º, § 3º, da Resolução - TCU 170/2004;
d.3) no caso de a opção do art. 133 da Lei 8.112/1990 recair sobre o cargo tratado no presente processo, emita novo ato de concessão de aposentadoria, submetendo-o ao TCU no prazo de trinta dias, nos termos do 15, § 1º, da Instrução Normativa - TCU 55/2007.
e) considerar legais os atos de concessão de aposentadoria de:
Bernardo da Cunha Freitas, CPF XXX.029.501-XX; 
Magda Rocha Mendes, CPF XXX.741.601-XX; 
Flávio Pinto de Andrade, CPF XXX.619.311-XX; e 
Maria de Fátima Barros de Almeida, CPF XXX.135.951-XX 
f) determinar à esta Sefip que providencie a alteração no (s) ato (s) Sisac de Bernardo da Cunha Freitas, CPF XXX.029.501-XX, Magda Rocha Mendes, CPF XXX.741.601-XX, Flávio Pinto de Andrade, CPF XXX.619.311-XX, e Maria de Fátima Barros de Almeida, CPF XXX.135.951-XX, no campo "SERVIDOR ACUMULA OUTRA APOSENTADORIA?", de "1-Sim" para "2-Nao"."
É o relatório.

não há

Procurador Marinus Eduardo De Vries Marsico.

ATOS DE CONCESSÃO DE APOSENTADORIA. MINISTÉRIO DA TRANSPARÊNCIA, FISCALIZAÇÃO E CONTROLADORIA-GERAL DA UNIÃO. UM ATO CONSIDERADO ILEGAL. ACUMULAÇÃO INDEVIDA DE PROVENTOS DE CARGOS INACUMULÁVEIS. DEMAIS ATOS CONSIDERADOS LEGAIS.

APOSENTADORIA (APOS)

Secretaria de Fiscalização de Pessoal (SEFIP).

Atuo no presente processo por força da Portaria TCU n.º 280, de 13/9/2019, em virtude do afastamento do Ministro Walton Alencar Rodrigues, motivo de viagem em missão oficial.
Trata-se de atos de concessão de aposentadoria emitidos pelo Ministério da Transparência, Fiscalização e Controladoria-Geral da União (CGU) , em favor dos ex-servidores Bernardo da Cunha Freitas, Magda Rocha Mendes, Flávio Pinto de Andrade, Maria de Fátima Barros de Almeida e Maria Helena Affonso Penha, submetidos à apreciação do TCU com fundamento no artigo 71, inciso III, da CRFB/1988.
A unidade técnica e o Parquet especializado, em pareceres uniformes, propõem considerar ilegal o ato de Maria Helena Affonso Penha, em razão de a interessada se encontrar aposentada em outro cargo, não acumulável com o cargo deste processo, e considerar legais os demais atos. 
Acolho as conclusões dos pareceres precedentes, incorporando-as às minhas razões de decidir, sem prejuízo das seguintes considerações. 
Examina-se, no presente processo, a aposentadoria de Maria Helena Affonso Penha no cargo de técnico de finanças e controle, sem natureza técnica ou científica, da CGU, tendo sido admitida, nesse cargo, em 30/12/1994, e inativada em 8/2/2012.
Realizada diligência ao órgão concedente do benefício, a unidade técnica verificou que a interessada também recebe proventos do cargo de professor pelo Estado do Rio de Janeiro, onde trabalhou entre 29/2/1968 e 24/6/1992. 
Enquanto servidora ativa da CGU, a Emenda Constitucional 20/1998 (EC 20/1998) , permitia que ela acumulasse sua remuneração do cargo desse órgão com os proventos do cargo de professor, cargos estes não acumuláveis. Entretanto, por ocasião da sua aposentadoria no cargo da CGU, deveria ter optado por um dos proventos. Nesse sentido, a EC 20/1998 estabeleceu:
Art. 11 - A vedação prevista no art. 37,  § 10, da Constituição Federal, não se aplica aos membros de poder e aos inativos, servidores e militares, que, até a publicação desta Emenda, tenham ingressado novamente no serviço público por concurso público de provas ou de provas e títulos, e pelas demais formas previstas na Constituição Federal, sendo-lhes proibida a percepção de mais de uma aposentadoria pelo regime de previdência a que se refere o art. 40 da Constituição Federal, aplicando-se-lhes, em qualquer hipótese, o limite de que trata o  § 11 deste mesmo artigo. (grifos acrescidos) 
O art. 37, §10, da CRFB, vedou a percepção simultânea de proventos de aposentadoria com remuneração de cargo, ressalvando os cargos acumuláveis, os eletivos e os em comissão:
§ 10. É vedada a percepção simultânea de proventos de aposentadoria decorrentes do art. 40 ou dos arts. 42 e 142 com a remuneração de cargo, emprego ou função pública, ressalvados os cargos acumuláveis na forma desta Constituição, os cargos eletivos e os cargos em comissão declarados em lei de livre nomeação e exoneração.   
Por conseguinte, o ato de concessão de aposentadoria de Maria Helena Affonso Penha no cargo de técnico de finanças e controle deve ser considerado ilegal.
Deverá ser informada, à interessada, a possibilidade de optar por um dos proventos, nos termos do art. 133, da Lei 8.112/1990.
Como o ato considerado ilegal deu entrada, no TCU, há menos de cinco anos, não é necessário promover a oitiva da aposentada, nos termos do Acórdão 587/2011-TCU-Plenário. 
Dispenso a devolução dos valores indevidamente recebidos até a data da ciência da presente deliberação, nos termos do Enunciado 106, da Súmula da Jurisprudência do TCU. 
Ante o exposto, voto no sentido de que o Tribunal adote o acórdão que ora submeto à deliberação deste colegiado.
TCU, Sala das Sessões Ministro Luciano Brandão Alves de Souza, em tagDataSessao.
ANDRÉ LUIS DE CARVALHO
Relator